【裁判字號】    98,易,1243
【裁判日期】    990126
【裁判案由】    業務侵占
【裁判全文】
臺灣高雄地方法院刑事判決              98年度易字第1243號
公  訴  人  臺灣高雄地方法院檢察署檢察官
被      告  丁○○
上列被告因業務侵占案件，經檢察官提起公訴（98年度偵字第
23678 號），本院判決如下：
    主  文
丁○○犯業務侵占罪，處有期徒刑拾月。
    事  實
一、丁○○係慶邦不動產仲介經紀有限公司（下稱慶邦不動產公
    司）「二十一世紀七賢—福華加盟店」店長，負責仲介不動
    產買賣及向買賣當事人收取仲介服務費並交回公司等業務，
    明知其仲介不動產買賣向當事人所收取之仲介服務費係其業
    務上所持有之物，於民國97年5 月間，仲介丙○○、戊○○
    買賣雙方就高雄市○○區○○段33地號土地達成買賣協議，
    並約定買賣雙方各須給付仲介服務費為新臺幣（下同）60萬
    元、40萬元。丁○○於97年5 月26日向買賣雙方收取之先期
    仲介服務費共48萬元，分2 次如實繳回慶邦公司外，竟意圖
    為自己不法之所有，於同年月29日，買賣雙方簽訂土地買賣
    契約書後，向買賣雙方收取之末期仲介服務費共計52萬元，
    以變易持有為所有之意思，予以侵占入己。嗣經慶邦公司人
    員向丙○○、戊○○查證後，始查悉上情。
二、案經慶邦不動產公司訴由臺灣高雄地方法院檢察署檢察官偵
    查起訴。
    理  由
一、按被告以外之人於審判外之言詞或書面陳述，除法律有規定
    者外，不得作為證據；又被告以外之人於審判外之陳述，雖
    不符刑事訴訟法第159 條之1 至第159 條之4 之規定，而經
    當事人於審判程序同意作為證據，法院審酌該言詞陳述或書
    面陳述作成時之情況，認為適當者，亦得為證據；當事人、
    代理人或辯護人於法院調查證據時，知有第159 條第1 項不
    得為證據之情形，而未於言詞辯論終結前聲明異議者，視為
    有前項之同意。刑事訴訟法第159 條第1 項、第159 條之5
    分別定有明文。經查，本判決所引用之各項證據資料，其屬
    於被告以外之人於審判外之言詞、書面陳述者，均據本院於
    調查證據程序逐一提示並告以要旨，檢察官、被告均知該等
    證據為被告以外之人之審判外陳述，均未於言詞辯論終結前
    聲明異議，本院審酌上開證據作成時之情況，亦無不當取供
    等情形，認為以之作為本案之證據亦屬適當，依刑事訴訟法
    第159 條之5 規定，應有證據能力。
二、訊據被告丁○○矢口否認有上揭犯行，辯稱：伊向丙○○、
    戊○○收錢時並未當面點收，但所收之金錢皆有全數交給公
    司秘書乙○○，伊亦無當面和張櫻女確認金額，不知道為何
    金額會不一致，伊並無侵占之行為云云。經查：
  (一)被告於97年5 月間，仲介證人丙○○、戊○○買賣雙方就高
    雄市○○區○○段33地號土地以6,200 萬元達成買賣協議，
    並約定買賣雙方各須給付仲介服務費60萬元、40萬元之事實
    ，除為被告所不爭執（見本院審易卷第12頁），並核與證人
    丙○○、戊○○於偵查中之證述相符外，並有不動產專任委
    託銷售契約書影本1 份（見他字卷第4 頁）、買賣議價委託
    書影本1 份（見他字卷第5 頁）、成交紀錄單影本1 份（見
    他字卷第6 頁）、土地買賣契約書影本1 份（見他字卷第7
    至12頁）在卷可稽，是此部分之事實應足以認定。
  (二)又被告分別向證人丙○○、戊○○收取仲介服務費60萬元、
    40萬元，但僅繳回公司其中48萬元之事實，業據證人丙○○
    於偵查及審判中證稱：伊有透過被告仲介向戊○○買地，仲
    介服務費60萬元，伊係分2 次拿現金給被告，都在伊家中，
    但被告至今都還未給伊發票或收據，因伊已繳交全數之仲介
    服務費，卻遭仲介公司通知尚欠部分服務費未交，伊才知道
    此事等語；及證人戊○○於偵查及審判中證稱：伊有透過被
    告仲介賣土地給丙○○，仲介服務費一共40萬元，伊分2 次
    交給被告，都是現金交付，買賣完成前先交1 次，過戶後再
    收剩下之服務費，仲介服務費伊都已全數交給被告，但被告
    並無開收據給伊等語明確，可見被告確實已分別從證人丙○○、戊○○處收取仲介服務費60萬元、40萬元。而被告於向
    上揭證人收取仲介服務費共100 萬元後，僅將其中之48萬元
    分2 次繳回公司乙情，亦據證人即案發當時慶邦不動產公司
    之秘書乙○○於本院審理中到庭具結證稱：案發時伊擔任公
    司之秘書，被告當時有承辦1 筆金額6,200 萬之土地買賣，
    依照成交紀錄單和買賣契約書，公司應向買方丙○○收仲介
    服務費60萬元，向賣方戊○○收40萬元。被告有分2 次將仲
    介服務費給伊，第1 次被告交20萬，第2 次則是28萬，總共
    只收到48萬元，但帳面上應收之仲介服務費應有100 萬元，
    伊問被告為何客戶繳的錢與其交回公司的錢有落差，被告都
    推說係買賣雙方有問題。伊有問被告客戶那邊是否要開發票
    ，被告說要請客戶全部繳完錢再開，但伊打電話去問丙○○
    ，丙○○卻說仲介服務費都已全部繳完，伊才發現被告交回
    公司的金額有短少。後來伊有請丙○○打電話幫伊問被告係
    出了什麼問題，由伊全程在線上聽，結果被告就向丙○○回
    答係公司內部帳目出了問題等語明確，且證人乙○○所提出
    慶邦不動產公司之帳戶存摺確實亦記載於97年5 月30日、97
    年7 月30日分別有存入20萬元及28萬元，有卷附該帳戶存摺
    內頁明細1 紙（見他字卷第50頁）可按，而被告亦承認確實
    有證人丙○○向其詢問差價問題，而其回稱證人丙○○已繳
    完服務費，係公司內部帳有問題一事（見院二卷第54頁），
    足認被告向證人丙○○、戊○○收取共100 萬元後，僅將其
    中之48萬元分2 次交回公司。又被告聲請傳喚到庭作證之證
    人甲○○雖於本院審理中到庭具結證稱：本件買賣之佣金部
    分伊並無參與，不過第二次收錢時伊有和被告一起至買方家
    ，當時伊在外面等。收完錢後就回公司繳錢，伊有看到被告
    將錢交給公司秘書，但伊並不記得被告第二次繳了多少錢等
    語，惟從證人甲○○之證述可知證人甲○○雖有目睹被告第
    二次交錢回公司之過程，惟其並不清楚被告共交回多少金額
    ，而本件被告本即係將收取之仲介服務費共48萬元分2 次交
    回公司，已如前述，是證人甲○○上開之證述僅得佐證被告
    確實有分2 次回公司繳交部分款項，但無從證明證人甲○○
    所謂「第二次」繳款係指被告交回所收取另外52萬元仲介服
    務費之部分，自無以採為對被告有利之認定。
  (三)被告雖以前詞置辯，惟衡諸常情，對於從事不動產仲介業務
    之人，收取仲介服務費不僅攸關其工作之報酬，亦係其工作
    之目的，通常皆會特別慎重小心，惟被告成交1 筆仲介服務
    費高達100 萬元之土地買賣，其向買賣雙方收取仲介服務費
    時竟均無當面點收共收受多少金額，亦未開立收據或在契約
    上註明，甚至將款項交回公司時，亦未與證人乙○○當面確
    認，實與常情相違甚鉅。再者，被告於本件偵查中供稱：伊
    跟買方收20萬元，賣方收28萬元，後來伊就沒有再跟他們收
    ，伊收到之48萬元都已繳回公司，這個案子有減收服務費，
    是伊答應買賣雙方等語（見他字卷第48至49頁），於本院準
    備程序亦供稱：伊只有向丙○○、戊○○收取仲介服務費共
    48萬元，伊已全數繳回公司，伊沒有再收取之後52萬元等語
    （見院一卷第12頁），惟在審判程序中被告卻供稱有向買賣
    雙方收取共100 萬元之仲介服務費，且未提及有減收服務費
    之情形（見院二卷第54頁），從被告上述明顯前後不一之供
    述，可知被告原先亦坦承只有向證人丙○○、戊○○收取仲
    介服務費共48萬元，其於審判程序中再以上揭顯違常情之辯
    解翻稱有向證人丙○○、戊○○收齊100 萬元之仲介服務費
    ，並全數繳回公司云云，顯係事後欲脫免刑責而飾詞否認。
    末參以被告若有確實收齊款項並全數交回公司，則其何需一
    面向公司秘書即證人乙○○稱因買賣雙方發生問題，仲介服
    務費才有短少；一面又向買方即證人丙○○稱因公司內部帳
    有問題才會通知丙○○未繳完服務費？由被告此種因心虛而
    怕侵占公司仲介服務費之事遭發現之所為，益徵被告主觀上
    明知其已向客戶收取而尚未交回公司之52萬元，係公司所有
    ，應全數交回，仍基於侵占之犯意，變異其持有為所有之意
    思，將上開剩餘未交回公司之仲介服務費共52萬元侵占入己
    。是以，被告上揭所辯均係卸責之詞，無足採信。從而，本
    件事證明確，被告犯行洵堪認定，應依法論科。
三、被告丁○○受雇於慶邦不動產公司，並在「二十一世紀七賢
    —福華加盟店」擔任店長，負責仲介不動產買賣及向買賣當
    事人收取仲介服務費並交回公司等工作，自屬從事業務之人
    。是核被告所為，係犯刑法第336 條第2 項之業務侵占罪。
    爰審酌被告為從事業務之人，擔任「二十一世紀七賢—福華
    加盟店」店長，負責收取仲介服務費並交回公司入帳，本應
    克盡職責，維護公司之利益，竟貪圖私欲，將其向證人丙○○、戊○○收取之仲介服務費計52萬元，未交回公司而侵占
    入己，所為實有不該，參以被告犯後矢口否認犯行，供詞反
    覆，未見其有悔意，亦未與慶邦不動產公司達成和解，及其
    生活情況、智識程度、未有前科等一切情狀，量處如主文所
    示之刑，以資懲儆。
據上論斷，應依刑事訴訟法第299 條第1 項前段，刑法第336 條
第2 項，刑法施行法第1條之1 ，判決如主文。
本案經檢察官己○○到庭執行職務。
中    華    民    國    99    年    1     月    26    日
                  刑事第五庭  審判長法  官  廖建瑜
                                    法  官  林永村
                                    法  官  林裕凱
以上正本證明與原本無異。
如不服本判決應於收受判決後10日內向本院提出上訴書狀，並應
敘述具體理由。其未敘述上訴理由者，應於上訴期間屆滿後20日
內向本院補提理由書(均須按他造當事人之人數附繕本)「切勿逕
送上級法院」。
中    華    民    國    99    年    1     月    26    日
                                    書記官  黃靖媛
附錄所犯法條
中華民國刑法第336條
（公務公益侵占罪、業務侵占罪）
對於公務上或因公益所持有之物，犯前條第 1 項之罪者，處 1
年以上 7 年以下有期徒刑，得併科 5 千元以下罰金。
對於業務上所持有之物，犯前條第 1 項之罪者，處 6 月以上
5 年以下有期徒刑，得併科 3 千元以下罰金。
前二項之未遂犯罰之。

司法院資訊處製作；財團法人民間司法改革基金會備份。
